臺灣臺中地方法院民事判決　96年度訴字第768號
原　　　告　丁○○○
訴訟代理人　周瑞鎧律師
被　　　告　乙○○
訴訟代理人　曹宗彝律師
複代理人　　洪毓良律師
　　　　　　陳怡君律師
被　　　告　丙○○○
上當事人間請求損害賠償等事件，本院於民國96年7月17日言詞
辯論終結，判決如下：
    主    文
被告丙○○○應給付原告新台幣貳佰萬元及自民國九十六年四月
二十日起至清償日止，按年息百分之五計算之利息。
原告其餘之訴駁回。
訴訟費用新台幣貳萬零捌佰元由被告丙○○○負擔十分之九，餘
由原告負擔。
本判決第一項得假執行。
原告其餘假執行之聲請駁回。
    事實及理由
一、程序方面：
    本件被告丙○○○未於言詞辯論期日到場，核無民事訴訟法
    第386 條各款所列情形，爰依原告之聲請，由其一造辯論而
    為判決。
二、原告起訴主張：緣被告乙○○與其辦理假離婚之配偶即訴外
    人甲○○基於詐欺之故意，由甲○○於民國96年1 月2 日以
    購買土地、暫缺現金為由，向原告借款新台幣（下同）200
    萬元，約定無息、1 個月後還款，甲○○並簽立發票日96年
    2 月3 日、面額200 萬元之支票乙張交付予原告。詎甲○○
    於取得前揭款項後，隨即將款項交給被告乙○○，並於次日
    96年1 月3 日自殺身亡，顯見被告乙○○與甲○○係共謀詐
    欺原告。又原告屆期提示上開支票未獲付款，因甲○○之第
    一順位繼承人張郢恩拋棄繼承，被告丙○○○為甲○○之母
    親，為其第二順位之繼承人，且被告乙○○係與甲○○辦理
    假離婚之配偶，為此原告依民法第478 條前段之消費借貸、
    票據法第126 條、民法第184 第1 項前段、第185 條之共同
    侵權行為及民法第1153條第1 項繼承之法律關係，請求被告
    連帶給付借款或票款或侵權行為之損害賠償200 萬元，及自
    起訴狀繕本送達之翌日起至清償日止按年息百分之5 計算之
    利息。並聲明：(一)被告應連帶給付原告200 萬元，及自起訴
    狀繕本送達之翌日起至清償日止，按年息百分之5 計算之利
    息。(二)願供擔保請准宣告假執行。
三、被告乙○○則以：
  (一)原告所述不實，伊均否認之：1.伊與甲○○已離婚，並非甲○○之繼承人：原告聲稱伊與甲○○係辦理假離婚，伊否認
    之。伊與甲○○之婚姻關係，於93年8 月26日已合法消滅，
    並經登記在案，故伊已非甲○○之配偶，當然亦非甲○○之
    繼承人。不論原告與甲○○間債權債務關係為何，伊既非繼
    承人，該筆債務均與伊無關。且原告僅空言聲稱伊與甲○○
    係假離婚，惟不見原告就此事實負舉證之責，原告所言，僅
    係因其追討債權無門所空想之詞，實不足信。2.伊與甲○○
    更無共同詐欺原告：原告主張伊與甲○○共謀詐欺原告，則
    原告應就此負舉證證明之責。惟原告在毫無證據下空言指稱
    伊與甲○○係假離婚，此點所述不實，已如前述。原告竟僅
    以甲○○簽立之支票遭退票，並於借款後次日自殺身亡，即
    推論出伊與甲○○共謀詐欺之故意，原告此一論點，在經驗
    法則及論理法則上均難令人認同，蓋若甲○○真有詐欺之故
    意，可能係為取財，則又何必次日即自殺？又，伊與甲○○
    於93年即已離婚，距離甲○○向原告借款之96年，已經過近
    3 年，實無從推論伊有詐欺原告之故意，更無法證明伊係為
    與甲○○共謀詐欺原告之意而為假離婚。原告起訴狀所陳述
    之事實，可謂已到誇張之程度，絕難令人苟同，實無足採。
    等語置辯。3.伊並未收受甲○○所借得之款項：原告又謂甲○○於取得所借款項後，隨即將款項交給伊，惟原告卻未對
    其所言有任何舉證或說明，故此點伊亦否認之。
  (二)原告所持之請求權基礎並無理由：1.如上所述，伊並無詐欺
    原告之故意，無侵權行為可言。原告復未就伊何以成立侵權
    行為負舉證之責，其所言自無理由。2.又本件系爭借款成立
    時，伊早已非甲○○之配偶，依法自無須繼承甲○○任何債
    務關係，更無須對甲○○個人之票據或借款債務負責。故原
    告關於給付票款及返還借款之請求亦無理由。
  (三)綜上所述，原告對其所主張之事實均未盡舉證之責，伊均否
    認之等語置辯。
  (四)並聲明：1.原告之訴駁回。2.如受不利判決，願供擔保，請
    准免為假執行。
四、被告丙○○○未於言詞辯期日到場，亦未提出書狀作何聲明
    及陳述。
五、被告丙○○○部分：
  (一)原告主張甲○○已於96年1 月3 日死亡，其第一順位繼承人
    張郢恩拋棄繼承，被告丙○○○為甲○○之母親，為其第二
    順位之繼承人之事實，業據提出繼承系統表、全戶籍謄本各
    1 件為證，並經本院調取本院96年度繼字第520 號拋棄繼承
    卷宗查明屬實，應認實在。再者，原原告主張執有被告丙○○○之被繼承人甲○○簽發之支票1 紙，屆期不獲付款之事
    實，業據提出支票及退票理由單各1 紙為證，核屬相符。被
    告丙○○○於言詞辯論期日未到場，復未提出任何書狀以供
    本院斟酌，自堪信原告此部分之主張，亦為真實。
  (二)按在票據上簽名者，依票上所載文義負責。另支票發票人應
    照支票文義擔保支票之支付；執票人於第130 條所定提示期
    限內，為付款之提示而被拒絕時，對於前手得行使追索權。
    執票人向支票債務人行使追索權時，得請求自為付款提示日
    起之利息，如無約定利率者，依年利六釐計算。票據法第5
    條第1 項、第126 條、第131 條第1 項、第133 條分別定有
    明文。又按繼承人對於被繼承人之債務，負連帶責任，民法
    第11 53 條第1 項亦有明定。從而原告本於繼承之法則及依
    票據法行使追索權，請求被告丙○○○給付票款2,000,000
    元及起訴狀繕本送達翌日即96年4 月20日起至清償日止，按
    年息百分之5 計算之利息，為有理由，應予准許。
  (三)原告既基於消費借貸、票據及侵權行為之法律關係，本於同
    一聲明，請求本院為其有利之判決。本院既就票據之法律關
    係，為原告勝訴之判決，就消費借貸、侵權行為之法律關係
    ，自無再予審究之必要，併此敘明。
六、被告乙○○部分：
  (一)按婚姻事件之當事人，「由夫或妻起訴者，以其配偶為被告
    。」，民事訴訟法第569 條第1 項定有明文。「『確認婚姻
    成立或不成立』，自字面解釋，雖與『確認婚姻關係存在或
    不存在尚屬有間，然在實務上，如當事人就兩願離婚是否無
    效有爭執為原因，而訴求確認婚姻關係存在或不存在，亦認
    屬於民事訴訟法第568 條第1 項所謂確認婚姻成立或不成立
    之訴。次按確認婚姻關係成立或不成立之訴，由夫或妻起訴
    者，以其配偶為被告，若夫妻之一方死亡，即不得提起此種
    確認之訴，否則，其當事人之適格即有欠缺。是以，確認婚
    姻關係存在或不存在之訴，由夫或妻提出者，應以其配偶為
    被告，若夫或妻死亡，即不得提起本件訴訟。查甲○○與被
    告乙○○所為兩願離婚，已向戶政機關為離婚之登記，有戶
    籍謄本1 份在卷可證，則形式上觀之，其2 人之離婚業已發
    生效力，渠等之婚姻關係已不存在。而甲○○既已於離婚後
    之96年1 月3 日死亡，揆諸上開說明，任何人均無法再否認
    甲○○與被告乙○○間之夫妻關係消滅。則原告以甲○○與
    被告乙○○係假離婚為由，主張被告乙○○仍為甲○○之配
    偶，應繼承甲○○之債務，顯然無據。是原告本於繼承之法
    則，依消費借貸契約、票據、侵權行為之法律關係，請求被
    告乙○○連帶給付200 萬元，及自起訴狀繕本送達之翌日起
    至清償日止按年息百分之5 計算之利息，為無理由，不應予
    准許。
  (二)次按當事人主張有利於己之事實者，就其事實有舉證之責任
    但法律別有規定，或依其情形顯失公平者，不在此限，民事
    訴訟法第277 條定有明文。原告主張其於96年1 月2 日借貸
    200 萬元予甲○○，係受到甲○○、被告乙○○之共謀詐欺
    而為之，依前述舉證責任分配之原則，原告應就被告乙○○
    有施用詐欺之行為負舉證之責任。又民法第92條第1 項固然
    規定：「因被詐欺或被脅迫，而為意思表示者，表意人得撤
    銷其意思表示。但詐欺係第三人所為者，以相對人明知其事
    實或可得而知者為限，始得撤銷之」，惟所謂之詐欺行為，
    即指對不真實之事實表示其為真實，而使人陷於錯誤，加深
    錯誤，或保持錯誤而言，若無此詐欺行為，即難認有何意思
    表示不自由可言。查前揭消費借貸契約之當事人為甲○○、
    原告2 人，原告既自承：「當天甲○○來菜市場向我借錢，
    說他有1 張58萬元的支票，叫我幫他提領，他說要向我借20
    0 萬元，我說沒錢，他說怕什麼，又不是不還，我只借1 個
    月，要買地。因為他兇我，而且他是流氓，我會怕，所以才
    借錢給他。」等語，則被告乙○○於甲○○向原告借款時，
    當時並不在現場，並無施用詐術之行為。再觀諸證人戊○○
    證稱：「（問：你說把錢拿回去放在甲○○家的客廳，當時
    乙○○人在何處？）在樓上。（問：有無下來看錢？）…但
    乙○○有無下來，這點我不清楚。」、「（問：事後，原告
    有無請你幫忙向乙○○討回這筆200 萬元？）他不是要我幫
    忙討錢，是要我幫忙提這件事，當時在辦甲○○的喪事，我
    只是有提到一下。」、「（問：當時你向乙○○提時，他的
    反應如何？）他的反應，錢不是他借的。」之內容，亦難以
    推知被告乙○○已然知悉甲○○所交付前述款項其中200 萬
    元，係屬原告所主張之甲○○藉不法獲取原告所有之款項所
    得，是故，縱使被告乙○○確自甲○○處取得上開200 萬元
    ，亦難指摘其主觀上必有故意或過失不法侵害原告權利之行
    徑。而原告復無法舉證證明被告乙○○與甲○○有何共同侵
    權行為，則原告請求被告乙○○應負共同侵權行為之損害賠
    償責任，即屬無據。
七、綜上，原告依票據及繼承之法律關係，請求被告丙○○○給
    付200 萬元，及自96年4 月20日起至清償日止，按年息百分
    之5 計算之利息，為有理由，應予准許；原告請求被告乙○○連帶給付部分，則屬無據，應予駁回。本件事證已臻明確
    ，兩造其餘攻擊防禦方法及舉證事項，均核與判決結果並無
    影響，茲不再一一論述，附此敘明。
八、本件判決第一項係依票據請求涉訟，屬民事訴訟法第427 條
    第2 項第6 款情形，依民事訴訟法第389 條第1 項第3 款規
    定，應依職權宣告假執行。至原告敗訴部分，其假執行之聲
    請即失所附麗，應予駁回。
九、據上論結，原告之訴為一部有理由，一部無理由，依民事訴
    訟法第385 條第1 項前段、第78條、第85條第1 項但書、第
    87條第1 項、第389 條第1 項第3 款，判決如主文。
中　　華　　民　　國　　96　　年　　7 　　月　　31　　日
                  民事第三庭   法   官  郭佳瑛
正本係照原本作成。
如對本判決上訴，須於判決送達後20日內向本院提出上訴狀。
中　　華　　民　　國　　96　　年　　7 　　月　　31　　日
                                書記官
